臺灣新竹地方法院民事裁定　　　　　　　95年度小上字第24號
上　訴　人　甲○○○股份股份有限公司
法定代理人　乙○○
被上訴人　　丙○○
上列當事人間請求給付保險金事件，上訴人對於中華民國95年10
月11日本院竹北簡易庭95年度竹北小字第255號小額訴訟事件第
一審判決提起上訴，本院裁定如下：
    主    文
上訴駁回。
第二審訴訟費用新臺幣壹仟伍佰元由上訴人負擔。
    理    由
一、按對於小額程序之第一審裁判，得上訴或抗告於管轄之地方
    法院，其審判以合議行之。對於前項第一審裁判之上訴或抗
    告，非以其違背法令為理由，不得為之。又上訴狀內應記載
    上訴理由，表明下列各款事項：(一)、原判決所違背之法令及
    具體內容。(二)、依訴訟資料可認為原判決有違背法令之具體
    事實。民事訴訟法第436條之24及第436條之25分別定有明文
    。又依同法第436條之32第2項準用同法第468條及第469條第
    1款至第5款之規定，判決不適用法規或適用不當者，為違背
    法令；而判決有同法第469條第1款至第5 款情形之一者，為
    當然違背法令。是當事人就小額訴訟事件第一審判決提起上
    訴，如依同法第436條之32第2項準用同法第468 條之規定，
    以原審判決有不適用法規或適用法規不當為理由時，其上訴
    狀或理由書應有具體之指摘，並揭示該法規之條項或其內容
    ；若係成文法以外之法則，應揭示該法則之旨趣；倘為司法
    院解釋或判例，則應揭示該判解之字號或其內容。如依同法
    第436條之32第2項準用同法第469條第1款至第5 款之規定，
    以原審判決有同法第469第1款至第5 款情形為理由時，其上
    訴狀或理由書，應揭示合於該條款之事實。倘上訴狀或理由
    書如未依此項方法表明，或其所表明者，顯與上開法條規定
    之情形不符時，即難認為已對原審判決之違背法令有具體之
    指摘，其上訴自難認為合法，最高法院71年臺上字第314 號
    判例可資參照。
二、本件上訴人對小額訴訟之第一審判決提起上訴，核其上訴理
    由，無非係以：
（一）原判決違反民事訴訟法第221條第1項規定之辯論主義：查
      本件被上訴人於原審起訴請求給付保險金，係主張其住
      院期間均為「病毒」所導致云云，雖其所提原證二之東元
      醫院診斷證明書載有：「生殖道B族鏈球菌感染…患者於
      94 年12月19日住院…」等語，惟遍查全卷資料，被上訴
      人從未依據前述診斷書而主張其係因94年12月19日之「B
      族鏈球菌感染」導致住院2個多月。原審未依被上訴人起
      訴主張病毒感染之事實，審究其是否屬實並採為裁判基礎
      ，反而另就被上訴人所未主張之B族鏈球菌感染事實，率
      爾採為判決基礎，逕謂：「本院認原告既有可能係因感染
      B族鏈球菌，而導致發生早產現象…解釋上自應做有利於
      被保險人即原告之認定」云云。原審逸脫當事人主張之範
      圍，另為主張並採為裁判基礎，其判決業已違背民事訴訟
      法第221條第1項規定之辯論主義，依法應予廢棄。
（二）原判決違反民事訴訟法第277條所定舉證責任分配之原則
      ：本件上訴人於原審主張：被上訴人係因懷孕、分娩及其
      所致之併發症而住院，此屬系爭保單條款第7條所定之除
      外責任，故不予理賠。關此，被上訴人已自承其有懷孕、
      分娩之事實，以及其懷孕為住院之原因之一陳稱：「被保
      險人之損失，並非單以被保險人之行為（懷孕）為唯一原
      因，尚有其他保險事故（疾病、病毒）損失發生之原因…
      」，是關於被上訴人住院係因懷孕、分娩及其所致之併發
      症乙節，乃被上訴人自認之事實，依民事訴訟法第279條
      規定，毋庸舉證。再稽諸被上訴人所提診斷證明及病歷摘
      要報告所載：「先兆性早產、羊水過多、早期子宮收縮、
      妊娠糖尿病…」等，由其名稱即知均屬懷孕之併發症，故
      退萬步言，縱認被上訴人並未為前述自認，惟依事證顯示
      ，關於上訴人主張：被上訴人住院係因懷孕、分娩及其所
      致之併發症乙節，至少亦屬業經證明之事實。至於被上訴
      人主張其係因「病毒」所致疾病而住院，進而主張依系爭
      保險契約之約定請求保險金，則依民事訴訟法第277條規
      定，自應就發生該法律效果（即符合保險事故定義而具有
      保險金請求權）之要件事實負舉證責任。本件不屬「法律
      別有規定」之情形，且原審並未指出，倘由被上訴人證明
      其住院2個多月係因「B族鏈球菌感染」所致，是否屬「顯
      失公平」，而遽將舉證責任倒置，認為上訴人應證明被上
      訴人之住院係單純因懷孕或其併發症所致云云，意指被上
      訴人應證明上訴人住院並非因「B族鏈球菌感染」所致，
      其判決業已違反民事訴訟法第277條規定，應予廢棄。
（三）原判決違反民事訴訟法第222條第3項關於自由心證之規定
      ：依被上訴人所提診斷證明及病歷摘要報告顯示，僅東元
      醫院之診斷證明載有「B族鏈球菌感染」云云，至於之後
      之其餘三份診斷證明及乙份病歷摘要均未檢查出有前述感
      染，更且長庚醫院明確回覆原審：「抽血檢驗結果無感染
      現象」，詎原審竟無視多數診斷證明、病歷摘要及醫院回
      函之明確內容，逕認定94年12月19日檢查出之「B族鏈球
      菌感染」持續長達2個多月並屬被上訴人住院之主因云云
      ，其判斷顯悖於論理法則、經驗法則。前開東元醫院95年
      8月8日東秘總字第0950001336號函雖載有：「…生殖道B
      族鏈球菌感染…，而該感染復有可能為引起早產之原因…
      」云云，惟其附件「醫學文獻報告兩面」載明：「有10-3
      0％的孕婦在懷孕中可能於產道或肛門口附近帶有此細菌
      」，足見B族鏈球菌感染與懷孕乙事密切相關，乃因孕婦
      之免疫力下降而好發於孕婦生殖道之細菌性感染，應屬懷
      孕所致之併發症。詎原審竟僅摭取證據之片斷內容，未探
      究其真義，更未考量該感染是否屬於懷孕所致之併發症而
      屬不予理賠之範圍，逕將前述函文可證明之事項範圍無限
      擴張，率為不利上訴人之認定，其自由心證之行使已不符
      論理法則、經驗法則甚明。再者，被上訴人住院經診斷之
      症狀為「羊水過多、早期子宮收縮、妊娠糖尿病…」等，
      且係因「羊水過多、胎兒腹水、慢性胎兒窘迫症」等而需
      剖腹生產，但前述東元醫院95年8月8日東秘總字第095000
      1336號函文從未提及B族鏈球菌感染所可能引發之症狀為
      何，是無論如何均無法僅憑該函而認定被上訴人之諸項病
      症確係B族鏈球菌感染所導致，此乃論理法則及經驗法則
      之必然。從而，原審僅憑前述函文，逕認被上訴人之所以
      住院之原因及諸項症狀全係B族鏈球菌感染所導致云云，
      顯違背論理法則及經驗法則。
（四）上訴人並聲明：
    1.原判決主文第一項命上訴人給付被上訴人新台幣（下同）
      69,000元及自95年6月23日起至清償日止按年息百分之5計
      算之利息、第三項訴訟費用1,000元由上訴人負擔、及第
      四項宣告假執行部分均廢棄。
    2.上開廢棄部分，被上訴人第一審之訴及假執行之聲請均駁
      回。
    3.第一、二審訴訟費用由被上訴人負擔。
    4.如受不利益判決，上訴人願供擔保請准宣告免為假執行。
三、經查：
（一）按判決，除別有規定外，應本於當事人之言詞辯論為之。
      法院為判決時，應斟酌全辯論意旨及調查證據之結果，依
      自由心證判斷事實之真偽；又法院不能依當事人聲明之證
      據而得心證，為發現真實認為必要時，得依職權調查證據
      ，民事訴訟法第221條第1項、第222條第1項前段及第288
      條定有明文，是依據我國民事訴訟法之規定，並不禁止在
      一定範圍內依職權調查證據，是以原審依職權向東元綜合
      醫院、長庚紀念醫院林口分院及長庚紀念醫院嘉義分院函
      詢被上訴人住院治療之病因等情，並未違背法令，而原審
      將上開醫院所回覆之函文，當庭提示予兩造表示意見，上
      訴人並表示：「東元醫院有提到B族鏈球菌感染，但住院
      之初，東元並未判斷出是何原因早產現象，才連夜送到長
      庚醫院。」等語（見原審卷第74頁），是被上訴人既已主
      張遭B族鏈球菌感染之事實，上開主張並經言詞辯論，而
      由原審依自由心證認定，核與上開規定並無違背，更未違
      辯論主義之原則。
（二）又按當事人主張有利於己之事實者，就其事實有舉證之責
      任，民事訴訟法第277條定有明文；又原告對於自己主張
      之事實已盡證明之責後，被告對其主張，如抗辯其不實，
      並提出反對之主張者，則被告對其反對之主張，亦應負證
      明之責，此為舉證責任分擔之原則，此亦有最高法院18年
      上字第2855號判例可資參照。查被上訴人於原審起訴主張
      ：被上訴人之損失，並非單以被保險人之行為（懷孕）為
      唯一原因，尚有其他保險事故如病毒、疾病等原因介入其
      中，而後者亦為造成損失之原因關係，保險人仍應負保險
      事故之損失理賠責任等語，而上訴人既主張被保險人住院
      係由於「懷孕、分娩墮胎及其所致的併發症」所致，而不
      負給付保險金之責任，自應就系爭保險事故之發生有前述
      除外責任（原因）之有利事實，負舉證責任，原審以被上
      訴人於94年12月19日住院於東元綜合醫院時，既曾檢查出
      生殖道有B族鏈球菌感染之現象，而該感染復有可能為引
      起早產之原因，是則在上訴人無法排除此項假設前提下，
      被上訴人之住院是否單因懷孕或其併發症所致，即非無疑
      ，而上訴人並未能就此舉證以實其說，因而以上述理由為
      其敗訴之判決，經核於法洵無違誤，尚不生舉證責任分配
      違背法令之問題。
（三）此外，上訴人提起本件上訴，係就原審判決有關取捨證據
      、認定事實之職權行使而為指摘，尚難認原審判決有何「
      不適用法規」、「適用法規不當」或民事訴訟法第469 條
      第1款至第5款之情形，依本件訴訟資料復無從認原判決有
      何違背法令之具體情事，則依據首開說明，自應認其上訴
      為不合法，應予裁定駁回，併將本件訴訟費用計算如主文
      所示。
四、據上論結，依民事訴訟法第436條之32第2項、第444條第1項
    、第95條、第78條、第436條之19第1項，裁定如主文。
中　　華　　民　　國　　96　　年　　2　 　月　　27    日
                  民事第一庭  審判長法  官  陳順珍
                                    法  官  林南薰
                                    法  官  林佑珊
以上正本係照原本做成。
本裁定不得抗告。
中　　華　　民　　國　　96　　年　　2　 　月　　27    日
                                    書記官　龔柏萃
